【裁判字號】    98,易,1361
【裁判日期】    990119
【裁判案由】    詐欺
【裁判全文】
臺灣高雄地方法院刑事判決              98年度易字第1361號
公  訴  人  臺灣高雄地方法院檢察署檢察官
被      告  乙○○
上列被告因詐欺案件，經檢察官提起公訴（98年度偵字第24010
號），本院判決如下：
    主  文
乙○○幫助犯詐欺取財罪，處拘役伍拾伍日，如易科罰金，以新
台幣壹仟元折算壹日。
    事  實
一、乙○○明知當前申請金融帳戶甚為方便，但詐騙集團或不法
    份子為掩飾其詐欺取財之不法行徑，避免執法人員之追究及
    處罰，經常捨自己申請而利用他人之金融帳戶為工具以遂行
    詐騙，因而客觀上可預見無故欲取得他人金融帳戶使用之行
    徑，常與財產犯罪有密切關連，竟意圖為自己及第三人不法
    所有，以縱有人持其金融帳戶作為詐騙犯罪工具亦不違其本
    意之不確定故意，於民國98年5 月31日，以不詳之代價，將
    其於96年10月30日向中國信託商業銀行鳳山分行所申設之第
    000000000000號帳戶（下稱系爭帳戶）之存摺、提款卡、密
    碼，郵寄予姓名年籍不詳之成年男子（下稱系爭男子）使用
    。嗣系爭男子與其所屬之詐欺集團成員，共同意圖為自己不
    法所有，並基於犯意聯絡，於如附表「詐騙時間」欄所示時
    間，以如附表「詐騙方式」欄所示方式，分別向丙○○、甲○○詐騙，使其等誤信，而於「交款時間」欄所示時間，以
    「交款方式」欄所示方式，交付「金額」欄所示財物予詐騙
    集團所屬成員，嗣因丙○○、甲○○發覺有異，報警處理，
    始查悉上情。
二、案經甲○○訴由高雄縣政府警察局鳳山分局報請暨臺北市政
    府警察局內湖分局報請臺灣士林地方法院檢察署呈請臺灣高
    等法院檢察署檢察長核轉臺灣高雄地方院檢察署檢察官偵查
    起訴。
    理  由
一、證據能力之判斷：
    按被告以外之人於審判外之言詞或書面陳述，除法律有規定
    者外，依刑事訴訟法第159 條第1 項之規定，雖不得作為證
    據，但依同法第159 條之5 規定，經當事人於審判程序同意
    作為證據，法院審酌該言詞陳述或書面陳述作成時之情況，
    認為適當者，仍得作為證據，且如當事人、代理人或辯護人
    於法院調查證據時，知有上開不得為證據之情形，而未於言
    詞辯論終結前聲明異議者，視為有前項之同意。而本件關於
    證人丙○○、甲○○於警詢中所為之陳述，被告於本院行準
    備程序時，表示同意有沒有意見（詳本院98年度審易字第
    2828號卷第15頁反面、本院卷第13頁），且被告亦未於本院
    審理過程中聲明異議，本院審酌上開陳述作成時之情況均屬
    正常，且與本案相關之待證事實具有關連性，因認上開證據
    均具有證據能力。
二、事實之認定：
    訊據被告乙○○雖自承系爭帳戶為其所申請設立，然矢口否
    認將系爭帳戶交付他人供詐欺集團犯罪使用，辯稱伊於網路
    廣告得知代辦信用貸款之訊息，依指示留本人資料後，系爭
    男子以電話聯繫後指示郵寄金融帳戶之存摺、提款卡，以創
    造資金流通之資料，伊依指示將系爭帳戶及另華南銀行鳳山
    分行帳戶之存摺、金融卡郵寄交系爭男子，系爭男子接到後
    以電話聯繫時，伊再告知提款卡密碼，伊係為辦理信用貸款
    而將系爭帳戶存摺、提款卡、密碼交付系爭男子，未提供他
    人詐騙使用云云。經查：
  (一)所承部分核與中國信託商業銀行股份有限公司98年6 月12日
    中信銀字第09822271207570號函所附系爭帳戶之開戶資料相
    符（詳臺灣士林地方法院檢察署98年度偵字第10651 號卷【
    下稱偵(二)卷】第14至21頁），堪信為真實，則被告於96年10
    月30日申請設立系爭帳戶之事實，應可認定。
  (二)被害人丙○○、甲○○分別有如附表一編號1 、2 所示被詐
    騙之情，業經其等證述在卷（詳偵(二)卷第8 頁、高雄縣政府
    警察局鳳山分局高縣鳳警偵移字第0980011537號卷【下稱警
    卷】第5 至7 頁），且趙秀華所證被詐騙部分並有中國信託
    自動提款機交易明細表、系爭帳戶歷史交易查詢資料各1 份
    附卷可稽（詳偵(二)卷第10頁、第25頁），甲○○所證被詐騙
    部分並有郵政櫃員機交易明細表、系爭帳戶歷史交易查詢資
    料各1 份附卷可按（詳警卷第9 頁、第15頁），且核被害人
    所證與匯款資料相符，所證均堪信為真實，則被害人丙○○
    、甲○○分別有如附表編號1 、2 所示被詐騙之事實，均可
    認定。
  (三)按當前申請金融帳戶甚為方便，但詐騙集團或不法份子為掩
    飾其詐欺取財之不法行徑，避免執法人員之追究及處罰，經
    常捨自己申請而利用他人之金融帳戶為工具以遂行詐騙，因
    而客觀上可預見無故欲取得他人金融帳戶使用之行徑，常與
    財產犯罪有密切關連，且為確保該金融帳戶不致因申請人辦
    理掛失，使即將成功之詐騙徒勞無功，通常均會事先取得該
    金融帳戶申請人之同意，而目前坊間詐欺集團經申請人同意
    使用金融帳戶之方法，大致區分為以金錢購買及詐騙取得，
    然因近來上開詐騙層出不窮，大眾傳播工具已有大幅報導，
    政府亦再三宣導民眾注意以免受騙，是除知識、社會經驗均
    低於一般平均值甚多者外，對上開情形自無不知之可能，金
    融帳戶被詐騙供詐欺犯罪使用之情形已大幅減少，則具一般
    正常知識、社會經驗者，如將金融帳戶提供他人使用，嗣後
    該金融帳戶被用為詐騙之工具，而無法說明合理之提供原因
    ，自應認係將金融帳戶出賣他人使用，有為自己及第三人不
    法所有之意圖，並具縱他人持其金融帳戶作為詐騙工具亦不
    違其本意之不確定故意。而本件經查：
    1.被告為75年11月30日生，國中畢業，此有調查筆錄之記載
      附卷可稽（詳警卷第1 頁），自承郵寄系爭帳戶存摺、提
      款卡、密碼之98年5 月31日，已年滿22歲，且已完成國民
      教育，且其自94年10月26日起即在超商工作，亦有勞保局
      電子閘門查詢作業資料1 份附卷可稽（詳本院卷第15頁）
      ，堪認有基本學歷及社會經驗，對上開詐騙集團詐騙前先
      行取得金融帳戶之慣用詐騙手法，應認有一定之瞭解。
    2.被告雖辯稱系爭帳戶之存摺、提款卡、密碼係交付系爭男
      子辦理信用貸款，然：(1)金融帳戶存摺、提款卡、密碼為
      個人重要之金融資料，雖非無可能交付他人，但該被交付
      者必係親近值得信賴者，即便因要事而交付非熟識者，對
      該交付者資料亦必有相當瞭解，以防該資料被違法使用，
      但本件被告將上開金融帳戶資料交予系爭男子，但未能提
      出所辯之網路代辦信用貸款資料，亦未能詳述交付上開資
      料之系爭男子姓名年籍資料供查證，則所辯係見網路廣告
      ，為辦貸款而交付系爭帳戶存摺、提款卡、密碼，是否與
      事實相符已非無疑；(2)代辦貸款業者所圖者為代辦費用，
      且代辦費用高低牽涉辦理貸款是否划算，是該費用如何計
      付通常為委辦者及代辦業者雙方，在事前協議是否委託辦
      理所洽談之重要事項，乃被告竟陳稱就代辦費用尚未談論
      、約定（詳本院卷第37頁），則其辯稱在代辦費用未約定
      前，即為委託辦理貸款而將系爭帳戶存摺、提款卡、密碼
      寄交對方，即與一般委託代辦之常情不符，所辯是否屬實
      ，益非無疑；(3)常人雖可能同時具有多數金融帳戶，但除
      作生意需要，一般人通常多使用固定之金融帳戶，是即使
      如被告所辯，因辦理貸款需製造金融帳戶內之有資金流動
      之假象，僅需寄交1 金融帳戶資料予代辦者即可，而本件
      被告自承除系爭帳戶外，另寄交系爭男子另1 華南銀行鳳
      山分行帳戶資料（詳本院卷第37頁），亦難認與常情相符
      ，況被告辦理貸款之金額依其自承僅10萬元（詳本院卷第
      35頁），依比例所需製造之資金假象亦無可能過於龐大，
      尤無於多數帳戶同時製造資金流通假象之必要，是所辯將
      系爭帳戶資料寄交代辦業者製造資金流通假象，亦難認為
      合於常情；(4)金融帳戶存摺、提款卡、密碼既屬個人重要
      金融資料，如有遺失或被騙交付，發現後自應採取補救措
      施，然被告自承事後不辦理貸款後，系爭男子未依約將系
      爭帳戶之存摺、金融卡寄還，其亦未想到應予辦理掛失或
      報警處理（詳本院卷第41頁），是由被告事後處置之態度
      ，亦難認其係被騙寄交系爭帳戶存摺、提款卡、密碼。
    3.被告對詐騙集團以他人金融帳戶為工具行詐騙之情形既有
      一定瞭解，且辯稱因委託辦理信用貸款而將系爭帳戶存摺
      、提款卡、密碼交付系爭男子，竟連憑以辦理之網路廣告
      資料、系爭男子姓名年籍均無法提供查證，且所陳之辦理
      程序及事後處置情形，如上所述均與常理不符，是依上經
      驗法則所示，應認被告所辯均非屬實，其係將系爭帳戶之
      存摺、提款卡、密碼出賣供他人使用，非交付辦理信用貸
      款，其有為自己及第三人不法所有之意圖，並具縱有人持
      上開帳戶作為詐騙之犯罪工具亦不違其本意之不確定故意
      ，應可認定。
  (四)綜上所述，本件事證明確，被告有事實欄所載之犯行，應堪
    認定。
三、論罪科刑：
    核被告所為，係犯刑法第30條第1 項前段、第339 條第1項
    之幫助詐欺取財罪。丙○○雖被騙匯款3 次至系爭帳戶，但
    匯款時間緊接，應認係一接續之詐騙犯行，被告僅成立1 幫
    助詐欺罪。被告以1 提供系爭帳戶存摺、提款卡、密碼供使
    用行為，幫助詐騙集團成員同時詐騙丙○○及甲○○，為想
    像競合犯，應從一情節較重之幫助詐欺取財罪（即幫助詐欺
    丙○○53,000元部分）處斷。被告係幫助詐騙集團成員實施
    詐騙，非本身從事詐騙，應依幫助犯之規定，按正犯之刑減
    輕之。爰審酌被告不顧近來社會詐騙之猖獗，竟提供金融帳
    戶幫助集團成員實施詐騙，使被害人丙○○、甲○○受有如
    附表「金額」欄之損害，實有不該，否認犯行，犯後態度不
    佳，惟前無犯罪紀錄，有臺灣高等法院被告前案紀錄表附卷
    可稽，素行尚佳等一切情狀，量處如主文所示之刑，並諭知
    如主文所示之易科罰金折算標準，以資警懲。
據上論斷，應依刑事訴訟法第299 條第1 項前段，刑法第30條、
第339 條第1 項、第55條、第41條第1 項前段，刑法施行法第1
條之1 ，判決如主文。
本案經檢察官張志杰到庭執行職務。
中    華    民    國    99    年    1     月    19    日
                刑事第六庭審判長法  官  李璧君
                                法  官  曾鈴
                                法  官  鄭峻明
以上正本證明與原本無異。
如不服本判決應於收受判決後10日內向本院提出上訴書狀，並應
敘述具體理由。其未敘述上訴理由者，應於上訴期間屆滿後20日
內向本院補提理由書(均須按他造當事人之人數附繕本)「切勿逕
送上級法院」。
中    華    民    國    99    年    1     月    19    日
                                書記官  吳韻芳
附錄論罪之法條：
中華民國刑法第339條
意圖為自己或第三人不法之所有，以詐術使人將本人或第三人之物交付者
，處 5 年以下有期徒刑、拘役或科或併科 1 千元以下罰金。
以前項方法得財產上不法之利益或使第三人得之者，亦同。
前2 項之未遂犯罰之。
附表：
 ┌──┬───┬────┬──────────────┬────┬────┬──────┐
 │編號│被害人│詐騙時間│詐騙方式                    │交款時間│交款方式│金額( 新台幣│
 │    │      │        │                            │        │        │：元)       │
 ├──┼───┼────┼──────────────┼────┼────┼──────┤
 │1.  │丙○○│98年6 月│由詐騙集團成員假冒DHC 網購公│98年6 月│誤為操作│合計53,000元│
 │    │      │2 日下午│司人員，以電話向丙○○佯稱之│2 日下午│取消扣款│（分3 次各匯│
 │    │      │5 時36分│前網路購物之匯款誤設定為分期│6 時16分│，實為跨│款16,000元、│
 │    │      │許      │付款，需至自動提款機操作取消│許      │行匯款3 │30,000元、  │
 │    │      │        │扣款。                      │        │筆      │7,000 元）  │
 ├──┼───┼────┼──────────────┼────┼────┼──────┤
 │2.  │甲○○│98年6 月│由詐騙集團成員假冒奇摩拍賣網│98年6 月│誤為操作│29,989元    │
 │    │      │2 日晚上│站之賣家，以電話向甲○○佯稱│2 日晚上│更正匯款│            │
 │    │      │9 時45分│前網購匯款金額有所錯誤，需至│9 時45分│金額，實│            │
 │    │      │前某時  │自動櫃員機操作更正。        │許      │為跨行匯│            │
 │    │      │        │                            │        │款1 筆  │            │
 └──┴───┴────┴──────────────┴────┴────┴──────┘


司法院資訊處製作；財團法人民間司法改革基金會備份。
